---
title: "Práctica 2. Probabilidad + Intro Inferencia"
author: "AE"
date: "30/10/2020"
output:
  html_document:
    toc: true
    toc_float:
      collapsed: false
      smooth_scroll: false
---

```{r setup, include=FALSE}
knitr::opts_chunk$set(echo = TRUE)
```

#Juegos de azar

Con R podemos jugar juegos de azar: digamos, tirar un dado o lanzar una moneda, y mucho más rápido que nosotros. Y con eso vamos establecer algunos elementos esenciales de la probabilidad

El comando principal es "sample" 
Tenemos que decir a R de dónde elegimos y cuántos elegir. R puede muestrear con y sin reemplazo. 
<b>Con reemplazo</b> significa que elegimos un elemento de nuestro universo  y lo devolvemos. 
<b>Sin reemplazo</b> significa qn elemento de nuestro universo y no lo devolvemos. 

#Un dado
Entonces, digamos que queremos que R lance un dado de seis caras una vez. Vamos a usar un nuevo formato para escribir una secuencia de números, como ya los habíamos aprendido.
```{r}
1:6
dado<-1:6
```

Si quisiéramos tirar ese dado una vez, es decir con "sample", tomaríamos una muestra de tamaño 1 de ese universo:
```{r}
sample(1:6, 1)
sample(dado, 1)

```

Si quisiéramos lanzar muchas veces más ese dado:
```{r}
sample(1:6, 10, replace = T)
sample(dado, 10, replace = T)

```

Retomando lo último que vimos en la práctica pasada, podemos hacer una función
```{r}
tirar_dado <- function(n) {
  sample(1:6, n, rep = T)
}
tirar_dado(10)

```

# Tirar una moneda
```{r}
moneda<-c("Aguila", "Sol")
sample(c("Aguila", "Sol"), 1)
sample(moneda, 1)

```
También podemos hacer una función
```{r}
tirar_moneda <- function(n) {
  sample(c("Aguila", "Sol"), n, rep = T)
}
tirar_moneda(10)

```
Podemos hacer una función más general que use nuestros objetos moneda y dado
```{r}
tirar<-function(data,n) {
    sample(data, n, rep = T)
}
tirar(dado,1)
tirar(moneda,2)

```



#Aleatorio, pero regular
Con estas funciones ya podemos ver qué pasa con nuestras probabilidades cuando repetimos 


Veamos con el dado
```{r}
dado_millon<-tirar_dado(1000000)
table(dado_millon)

```

Veamos con la moneda
```{r}
moneda1000<- tirar_moneda(1000)
table(moneda1000)
prop.table(table(moneda1000))
```
Que tal si tiramos un millón
```{r}
moneda_millon<- tirar_moneda(1000000)
table(moneda_millon)
prop.table(table(moneda_millon))
```

Ahora, por ejemplo pensemos que tiramos la moneda un numero de veces y lo queremos registar:
```{r}

moneda_veces<-NULL

for (i in 1:10000) {
    moneda_veces[i] <- tirar_moneda(1)
}
table(moneda_veces)
```

# Distribuciones 


## Distribuciones precargadas

Daremos un paseo por las distribuciones más famosas y para qué sirven:

```{r}
help(Distributions)
```

Para cada distribución de probabilidad, R dispone de cuatro sub-funciones, que sirven como prefijos:

<li>d: función de densidad o de probabilidad. </li>
<li>p: función de distribución </li>
<li>q: función para el cálculo de cuantiles. </li>
<li>r: función para simular datos con dicha distribución.</li>


##Binomial

<li>P(X=k) =dbinom(k,n,p) </li>
<li>P(X≤k) =pbinom(k,n,p) </li>
<li>qa=min{x:P(X≤x)≥a} =qbinom(a,n,p)</li>
<li>rbinom(m,n,p) genera m valores aleatorios con esta distribución</li>

Si X≈B(25,0.6) tenemos:

P(X=10)
```{r}
dbinom(10,25,0.6)

```

P(X≤10)
```{r}
pbinom(10,25,0.6)
```
o también:

```{r}
sum(dbinom(0:10,25,0.6))
```


q0.95=min{x:P(X≤x)≥0.95}

```{r}
qbinom(0.95,25,0.6)
```


Simulamos 30 valores de esta distribución:
```{r}
rbinom(30,25,0.6)
```


Podemos representar fácilmente la función de probabilidad de la distribución binomial:

```{r}
plot(dbinom(0:30,30,0.6),type="h",xlab="k",ylab="P(X=k)",main="Función de Probabilidad B(30,0.6)")
```

El efecto de "p" en la distribución
```{r}
plot(dbinom(0:30,30,0.3),type="h",xlab="k",ylab="P(X=k)",main="Función de Probabilidad B(30,0.3)")

plot(dbinom(0:30,30,0.5),type="h",xlab="k",ylab="P(X=k)",main="Función de Probabilidad B(30,0.5)")

plot(dbinom(0:30,30,0.9),type="h",xlab="k",ylab="P(X=k)",main="Función de Probabilidad B(30,0.9)")
```

## Distribución Normal
Si X sigue una distribución normal N(μ,σ), entonces:
<li>f(x) = dnorm(x,mu,sigma)</li>
<li>P(X≤k) = pnorm(x,mu,sigma)</li>
<li>qa=min{x:P(X≤x)≥a} = qnorm(a,mu,sigma)</li>
<li>rnorm(n,mu,sigma) genera n valores aleatorios N(μ,σ)</li>

Supongamos que X≈N(200,50). Entonces:
Calculamos f(150)

```{r}
dnorm(150,200,50)
```

Podemos hacer varios valores posibles
```{r}
x<-seq(0,400,by=0.5)
dnorm(x,200,50)
```

Con esto también podemos graficar
```{r}
curve(dnorm(x,200,50),xlim=c(0,400),col="blue",lwd=2,
      xlab="x",ylab="f(x)",main="Función de Densidad N(200,50)")
```


Calculamos la probabilidad P(X≤180)
```{r}
pnorm(180,200,50)
```

P(X>168)
```{r}
1-pnorm(168,200,50)
pnorm(168,200,50, lower.tail=FALSE)

```

P(150≤X≤168)
```{r}
pnorm(168,200,50)-pnorm(150,200,50)
```

# Importación de datos
## Desde STATA y SPSS

Si bien también se puede realizar desde el paquete foreign. Pero este no importa algunas características como las etiquetas y tampoco funciona con las versiones más nuevas de STATA. Vamos a instalar otro paquete, compatible con el mundo tidyverse. 

```{r 11}
library(haven) #pacman lo cargó pero lo ponemos acá para hablar de esta función
```
Recuerda que no hay que instalarlo (viene adentro de tidyverse). Se instalasólo la primera vez. Una vez instalado un paquete, lo llamamos con el comando "library"

```{r}
ecovid0420 <- read_dta("./datos/ecovid0420.dta")
```

!Importante, a R no le gustan los objetos con nombres que empiezan en números


Un spoiler:

```{r}
summary(ecovid0420$pe10_1)
```


```{r}
t.test(ecovid0420$pe10_1)
```

